ACORDAO-COMPLETO-2410771

ACÓRDÃO 10854/2020 ATA 34/2020 - SEGUNDA CÂMARA

VISTOS, relatados e discutidos estes autos de embargos de declaração opostos pela Sra. Francisca Regina Magalhães Cavalcante, pela empresa ARC Arquitetura e Urbanismo Ltda. - EPP e pelo Sr. Mario Augusto Lopes Moyses em face do Acórdão 2573/2020-TCU-Segunda Câmara, 
ACORDAM os Ministros do Tribunal de Contas da União, reunidos em sessão da 2ª Câmara, ante as razões expostas pelo Relator, com fulcro nos arts. 32, inciso II, e 34 da Lei 8.443/1992, c/c os arts. 277, inciso III, e 287 do Regimento Interno/TCU, em:
9.1. conhecer dos embargos de declaração para, no mérito, rejeitá-los;
9.2. dar ciência desta deliberação aos recorrentes e aos demais interessados.

Embargos de declaração opostos pela Sra. Francisca Regina Magalhães Cavalcante, bem como pela empresa ARC Arquitetura e Urbanismo Ltda.  EPP e pelo Sr. Mario Augusto Lopes Moyses, em face do Acórdão 2.573/2020  TCU  2ª Câmara.

Segunda Câmara

Ministério do Turismo.

3. Interessados/Responsáveis/Recorrentes:
3.1. Responsáveis: Abraccef - Assoc. Bras. dos Centros de Convenção e Feiras (55.515.985/0001-80); Alvo Eventos Ltda (75.431.734/0001-24); Arc Arquitetura e Urbanismo Ltda - EPP (23.463.441/0001-25); Francisca Regina Magalhaes Cavalcante (XXX.838.833-XX); Katia Terezinha Patrício da Silva (XXX.631.319-XX); Luís Eduardo Farão (XXX.638.948-XX); Margareth Sobrinho Pizzatto (XXX.328.619-XX); Mario Augusto Lopes Moyses (XXX.055.648-XX); Personal Consultoria Ltda (41.324.450/0001-17); Rodrigo Correa Ramiro (XXX.581.621-XX); Sérgio Camilo de Camargo (XXX.050.508-XX); Ventura Assessoria, Consultoria e Empreendimentos de Turismo Ltda - Me (04.127.671/0001-79).
3.2. Recorrente: Francisca Regina Magalhaes Cavalcante (XXX.838.833-XX).

13.1. Ministros presentes: Ana Arraes (Presidente), Augusto Nardes (Relator) e Aroldo Cedraz.
13.2. Ministro-Substituto convocado: Marcos Bemquerer Costa.
13.3. Ministro-Substituto presente: André Luís de Carvalho.

ARC ARQUITETURA E URBANISMO LTDA - EPP

AUGUSTO NARDES

Ministro Augusto Nardes.

Trata-se de embargos de declaração opostos pela Sra. Francisca Regina Magalhães Cavalcante (peça 352) , bem como pela empresa ARC Arquitetura e Urbanismo Ltda. - EPP (peça 355) e pelo Sr. Mario Augusto Lopes Moyses (peça 359) , em face do Acórdão 2573/2020-TCU-Segunda Câmara (peça 325) , deliberação esta que conheceu de recursos de reconsideração opostos contra o Acórdão 543/2018-TCU-Segunda Câmara (peça 155) , para, no mérito, negar-lhes provimento.
2.	Transcrevo a seguir o Acórdão 543/2018-TCU-Segunda Câmara, relatado pela eminente Ministra Ana Arraes:
		"[...]	
VISTA, relatada e discutida esta tomada de contas especial, relativa ao convênio 702.836/2008, celebrado pela União, por meio do Ministério do Turismo - MTur, com a Abraccef - Associação Brasileira de Centros de Convenção e Feiras, a fim de realizar estudos e diagnósticos para ordenamento e estruturação do desenvolvimento turístico do município de São Bernardo do Campo/SP.
ACORDAM os ministros do Tribunal de Contas da União, reunidos em sessão extraordinária da 2a Câmara, ante as razões expostas pela relatora e com fundamento nos arts. 1º, inciso I, 16, inciso III, alíneas "b" e "c" e §§ 2º e 3º, 19, 23, inciso III, 26, 28, incisos I e II, 57 e 58, inciso II, da Lei 8.443/1992 c/c os arts. 214, inciso III, alínea "a", e 215 a 217 do Regimento Interno, em: 
9.1. excluir João Frederico Rocha Loures e Souza da relação processual;
9.2. julgar irregulares as contas da Abraccef - Associação Brasileira dos Centros de Convenção e Feiras, de Margareth Sobrinho Pizzatto e da ARC Arquitetura e Urbanismo Ltda. - EPP e condená-las solidariamente ao recolhimento aos cofres do Tesouro Nacional das quantias indicadas a seguir, atualizadas monetariamente e acrescidas de juros de mora desde as datas especificadas até a data do pagamento:
	Valor original (R$) 
	Data

	220.000,00
	01/04/2009

	175.000,00
	06/05/2009

	89.000,00
	16/07/2009

9.3. aplicar à Abraccef - Associação Brasileira dos Centros de Convenção e Feiras, a Margareth Sobrinho Pizzatto e à ARC Arquitetura e Urbanismo Ltda. - EPP, com amparo no art. 57 da Lei 8.443/1992, multas individuais de R$ 80.000,00 (oitenta mil reais) , a serem recolhidas aos cofres do Tesouro Nacional, com atualização monetária calculada da data deste acórdão até a data do pagamento, se este for efetuado após o vencimento do prazo abaixo estipulado;
9.4. com amparo no art. 58, inciso II, da 8.443/1992, aplicar multas aos responsáveis a seguir, nos valores mencionados, também a serem recolhidas aos cofres do Tesouro Nacional, com atualização monetária calculada da data deste acórdão até a data do pagamento, se este for efetuado após o vencimento do prazo abaixo estipulado:
	Responsável
	Valor (R$) 

	Francisca Regina Magalhães Cavalcante
	4.500,00

	Kátia Terezinha Patrício da Silva
	4.500,00

	Mário Augusto Lopes Moyses
	3.000,00

	Rodrigo Correa Ramiro
	3.000,00

	Margareth Sobrinho Pizzatto
	6.000,00

	Luís Eduardo Farão
	6.000,00

	Sérgio Camilo de Camargo
	6.000,00

9.5. fixar prazo de 15 (quinze) dias, a contar das notificações, para comprovação, perante o Tribunal, do recolhimento das dívidas acima imputadas;
9.6. autorizar a cobrança judicial das dívidas, caso não atendidas as notificações;
9.7. determinar ao Ministério do Planejamento, Desenvolvimento e Gestão que, caso notificado pelo TCU da não comprovação do recolhimento da dívida de Rodrigo Correa Ramiro, efetue o respectivo desconto na remuneração do responsável em favor do Tesouro Nacional, na forma estabelecida pela legislação pertinente;
9.8. autorizar o pagamento das dívidas em até 36 (trinta e seis) parcelas mensais consecutivas, caso venha a ser solicitado pelos responsáveis antes do envio do processo para cobrança judicial;
9.9. fixar o vencimento da primeira parcela em 15 (quinze) dias, a contar do recebimento das notificações, e o das demais a cada 30 (trinta) dias, com incidência dos respectivos encargos legais sobre o valor de cada parcela; 
9.10. alertar aos responsáveis que a inadimplência de qualquer parcela acarretará vencimento antecipado do saldo devedor;
9.11. enviar cópia deste acórdão ao procurador-chefe da Procuradoria da República no Estado do Paraná, para as providências cabíveis;
9.12. dar ao Ministério do Turismo ciência do inteiro teor desta deliberação, com vistas à adoção de providências internas que previnam a ocorrência de outras irregularidades semelhantes às identificadas no convênio 702.836/2008, firmado com a Abraccef.
[...]".	
2.	A Sra. Francisca Regina Magalhães Cavalcante alega, no essencial, que (peça 352) :
	a) "o auditor do TCU não considerou ou sequer manifestou-se fundamentadamente a respeito dos elementos levados aos autos, limitando-se ao já transcrito na instrução inicial";
	b) a unidade técnica acolheu os argumentos apresentados pela ora embargante, propondo em consequência o afastamento da multa, contudo o MP/TCU manifestou-se "alegando permanecer incólumes os fundamentos que ensejaram sua condenação";
	c) "não houve análise ou sequer menção ao anexo interposto no Recurso de Reconsideração (peça 204) , que trata de estudo de 184 páginas referente à Pesquisa de Honorários e Tendências da Consultoria no Brasil, elaborado pelo Instituto Brasileiro de Consultoria de Organização (IBCO) ";
	d) "outros pontos rebatidos que não foram aferidos se referem a demonstração quanto às condições da conveniada para a consecução do objeto, tais como: o enquadramento nos estritos termos da legislação que regia a matéria à época da celebração do convênio (2009) , a evidenciação da capacidade técnica e a importância da entidade pertencer ao Conselho Nacional de Turismo; a consonância da ação com o Plano Nacional de Turismo 2007-2010,; a congruência do objeto conveniado com a demanda da municipalidade".
3.	A empresa ARC Arquitetura e Urbanismo Ltda. - EPP apresentou, em síntese, os seguintes argumentos nos embargos ora opostos (peça 355) :
	a) "o voto proferido por Vossa Excelência, que foi seguido pelo colegiado da 2ª Câmara do TCU, baseou-se no último parecer exarado Unidade Técnica, sem, contudo, ter apreciado todas as razões expostas pela embargante em suas ALEGAÇÕES DE DEFESA em recurso às peças 211-214, bem como em seus MEMORIAIS (peça 318) , restando OBSCURO, CONTRADITÓRIO OU OMISSO em diversos pontos";
	b) teria ocorrido a "prescrição quinquenal da pretensão de ressarcimento ao erário, consoante entendimento consolidado do Supremo Tribunal Federal em sede do Recurso Extraordinário nº 636866, com reconhecida repercussão geral (Tema nº 899) ";
	c) "conforme a documentação acostada aos autos, não há débito a ser ressarcido ao erário, uma vez que não fora ocasionado nenhum prejuízo ao patrimônio público, considerando que o objeto contratado em questão fora 100% concluído de acordo com o plano de trabalho ajustado entre o Ministério do Turismo e a Associação Brasileira dos Centros de Convenção e Feiras - Abraccef, devendo serem aprovadas as contas do Convênio 702.836/2008 sob o argumento de que fora comprovada a realização do evento objeto do ajuste, assim, assiste razão pela qual a referida incongruência ou obscuridade deve ser aclarada no decisum";
	d) "não obstante a peticionante tenha apresentado Recurso e nova documentação acerca dos aludidos fatos, considerando somente aquilo de que tinha eventual conhecimento, seus esclarecimentos mais uma vez não foram acolhidos, limitando-se a Unidade Técnica a utilizar os mesmos argumentos válidos somente à Abraccef, o que culmina, inevitavelmente, para a indevida desaprovação de suas contas, juntamente com a imputação desarrazoada de condutas irregulares que sequer praticou";
	e) "a ARC ARQUITETURA E URBANISMO LTDA- EPP cumpriu devidamente suas obrigações e agiu de modo regular e adequado, nos parâmetros da legalidade, eficiência e demais princípios administrativos, bem como praticou os preços na execução do objeto dentro dos limites impostos legalmente nesse sentido, não podendo, portanto, ser arbitrariamente punida por tal, principalmente quando não foram demonstrados pela análise técnica os indícios e argumentos que respaldassem a imputação de ineficiência em sua atuação";
	f) "restou comprovado nos autos a efetiva realização do objeto contratado, fato este demonstrado pela vasta documentação colacionada aos fólios processuais, tornando-se, pois incontroverso; além de não ter inexistido, como já explicitado, qualquer indício de sobrepreço ou superfaturamento, o que testifica a adequação dos valores aos preços de mercado praticados na região".
4.	Por fim, seguem-se os principais argumentos trazidos pelo Sr. Mario Augusto Lopes Moyses nos embargos ora opostos (peça 359) :
	a) "o plexo de atividades do Ministério do Turismo é vasto, de modo que a centralização de atividades nas figuras do Ministro de Estado e de seu Secretário Executivo mostrar-se-ia absurda e antifuncional. A fragmentação das atividades e a criação de setores com atuações e, portanto, incumbências específicas, otimizou o funcionamento do Ministério e imputou aos cargos de chefia apenas a supervisão e coordenação das demais pastas. Sendo assim, imputa-se, equivocadamente, responsabilidade ao recorrente";
	b) "É cristalino que a responsabilização do então Secretário Executivo contraria a lógica criada pela própria forma como é estruturado o Ministério do Turismo. Se existem setores específicos responsáveis pela análise técnica de conformidade e adequação da instituição proponente e seu plano de trabalho às exigências legais e, se tais setores, após estudo pormenorizado, manifestaram-se pela celebração do convênio, não seria coerente que o então Secretário Executivo desconsiderasse todo o estudo feito preliminarmente e revisse todos os atos praticados pelos agentes qualificados tecnicamente para aquela função, sob pena de desqualificar a repartição funcional do Ministério nos moldes em que foi concebida e intromissão indevida na competência de outros órgãos";
	c) "A eventual desaprovação do parecer da equipe habilitada do Ministério do Turismo por
parte do embargante consistiria em verdadeira ingerência em esfera de decisão da qual o conhecimento técnico era pressuposto. É esse, aliás, o propósito da constituição de um setor especializado na estrutura do órgão: emitir pareceres conclusivos sobre os quais o controle da autoridade superior hierarquicamente é meramente formal";
	d) "Ora, se existiam laudos da equipe estabelecida exatamente com o propósito de avaliar as condições operacionais das entidades convenentes, laudos, frise-se, de caráter obrigatório, como disciplinava a então Portaria Interministerial n.º 127/2008, não é razoável que o recorrente seja condenado por tê-los considerado, em respeito à repartição funcional de competências do Ministério do Turismo e à própria incapacidade para opinar tecnicamente sobre o assunto. Além do mais, não é razoável esperar que o recorrente realizasse o mesmo trabalho, sob pena de comprometer suas funções. Tanto não pode o recorrente ser responsabilizado que existe intermediário hierárquico entre a equipe técnica e a sua secretaria. Prova disso é que o Regimento Interno do Ministério do Turismo preconizava, à época, que cabe à Secretaria Nacional de Programas de Desenvolvimento do Turismo "responsabilizar-se pela análise técnica e documental referente aos processos de parceria, convênios, contratos e congêneres, no âmbito de suas atividades, em conformidade com a legislação vigente e com os instrumentos normativos internos", conforme dicção do art. 58, inciso X, do Regimento Interno do Ministério do Turismo";
	e) "Em vista ao exposto, resta patente a ausência de responsabilidade do embargante. Diante de pareceres elaborados por agentes, estes sim, técnicos vinculados aos órgãos competentes que atestaram pela viabilidade de realização das avenças, não havia razão para que fossem postas em dúvida as condições técnicas e operacionais das entidades convenente".
6.	Alfim, os embargantes requerem o conhecimento dos embargos para, no mérito, acolhê-los, retificando-se o Acórdão ora embargado, afastando-se as sanções que lhes foram imputadas.
	
É o Relatório.

8.1. Geisa Barbosa de Aguiar (21082/OAB-CE) e outros, representando Arc Arquitetura e Urbanismo Ltda - EPP.  
8.2. Otavio Reisen Casotti (43.344/OAB-DF), representando Francisca Regina Magalhaes Cavalcante.  
8.3. Humberto Daniel Bostelmann (67132/OAB-PR), representando Ventura Assessoria, Consultoria e Empreendimentos de Turismo Ltda - Me.  
8.4. Leonardo Guilherme dos Santos Lima (53107/OAB-PR), representando Alvo Eventos Ltda.  
8.5. Frederico Matsuura (20.691/OAB-PR), representando Abraccef - Assoc. Bras. dos Centros de Convenção e Feiras, Margareth Sobrinho Pizzatto e Sérgio Camilo de Camargo;  
8.6. Luiz Tarcisio Teixeira Ferreira (67.999/OAB-SP) e outros, representando Mario Augusto Lopes Moyses.

Não atuou.

TOMADA DE CONTAS ESPECIAL. MINISTÉRIO DO TURISMO. ASSOCIAÇÃO BRASILEIRA DE CENTROS DE CONVENÇÕES E FEIRAS - ABRACCEF. PROJETO "SEMINÁRIO NACIONAL DA ABRACCEF" REALIZADO EM BELO HORIZONTE/MG. NÃO COMPROVAÇÃO DA REGULAR APLICAÇÃO DOS RECURSOS RECEBIDOS. IRREGULARIDADE DAS CONTAS. DÉBITO. MULTA. INTERPOSIÇÃO DE RECURSO DE RECONSIDERAÇÃO. CONHECIMENTO. ARGUMENTOS INCAPAZES DE ALTERAR O ACÓRDÃO RECORRIDO. CONHECIMENTO. NEGATIVA DE PROVIMENTO. EMBARGOS DE DECLARAÇÃO. AUSÊNCIA DE OMISSÃO, CONTRADIÇÃO, OBSCURIDADE OU ERRO MATERIAL. CONHECIMENTO. EMBARGOS REJEITADOS.

TOMADA DE CONTAS ESPECIAL (TCE)

não atuou.

Em exame embargos de declaração opostos pela Sra. Francisca Regina Magalhães Cavalcante (peça 352) , bem como pela empresa ARC Arquitetura e Urbanismo Ltda. - EPP (peça 355) e pelo Sr. Mario Augusto Lopes Moyses (peça 359) , em face do Acórdão 2573/2020-TCU-Segunda Câmara (peça 325) , deliberação esta que conheceu de recursos de reconsideração opostos contra o Acórdão 543/2018-TCU-Segunda Câmara (peça 155) , para, no mérito, negar-lhes provimento.
2.	Os embargos devem ser conhecidos, porque atendidos os pressupostos de admissibilidade aplicáveis à espécie.
3.	No tocante às preliminares de mérito, bem assim ao caráter pedagógico que deve ser conferido às deliberações deste Tribunal de Contas, registro que os embargos de declaração são, em regra, recurso integrativo, objetivando extirpar da decisão embargada, além da obscuridade e contradição, a omissão. Do mesmo modo, o entendimento doutrinário e jurisprudencial sobre a matéria é o de que tais espécies de falhas são aquelas decorrentes do próprio julgado e que prejudicam a sua perfeita compreensão, e não aquelas que bem entenda o embargante, muito menos como meio transverso visando impugnar os fundamentos da decisão atacada.
4.	No mesmo sentido a jurisprudência dos tribunais pátrios, da qual reproduzo excerto do voto condutor da seguinte deliberação do egrégio STJ, a rememorar que os declaratórios:
" (...) objetivam expungir da decisão embargada, o vício da omissão, entendida como aquela advinda do próprio julgado e prejudicial à compreensão de causa, e não aquela que entenda o embargante, ainda mais como meio transverso a impugnar os fundamentos da decisão recorrida." (STJ, EDcl REsp 351490, DJ 23/09/2002) .
5.	Essa compreensão é também do egrégio Supremo Tribunal Federal (STF) , consoante se extrai do seguinte julgado:
"EMENTA: EMBARGOS DE DECLARAÇÃO NO RECURSO ORDINÁRIO EM HABEAS CORPUS. PENAL E PROCESSUAL PENAL. INEXISTÊNCIA DE OBSCURIDADE, CONTRADIÇÃO OU OMISSÃO. AUSÊNCIA DE VÍCIO APTO A ENSEJAR QUALQUER DAS HIPÓTESES DE CABIMENTO DOS EMBARGOS DE DECLARAÇÃO. PRETENSÃO DE REDISCUTIR MATÉRIA JÁ DECIDIDA. EFEITOS INFRINGENTES. IMPOSSIBILIDADE. EMBARGOS DECLARATÓRIOS DESPROVIDOS. 
1. Os embargos de declaração são cabíveis quando houver, na sentença ou no acórdão, obscuridade, contradição ou omissão. Inexistentes quaisquer desses vícios, não se pode falar em cabimento do recurso de embargos de declaração. 
2. A pretensão de rediscutir a matéria de fundo constante da impetração é inviável na via estreita dos embargos declaratórios, máxime quando inexiste nulidade processual a ser sanada. 
3. In casu, verifica-se que a pretensão do embargante é o rejulgamento da impetração, inviável na via estreita dos embargos declaratórios. 
4. Embargos declaratórios desprovidos.
 (Emb. Decl. no Recurso Ordinário em Habeas Corpus 121.103 Distrito Federal. Rel.: Min. LUIZ FUX. Julg. 31/5/2016 - destaquei) ".
6.	Complementando, resta assente nesta Corte de Contas que não há omissão apta ao acolhimento de embargos de declaração quando a matéria é enfrentada na instrução da unidade técnica que consta do relatório e integra as razões de decidir da deliberação embargada, bem assim, na hipótese de haver aspectos divergentes entre o encaminhamento por ela proposto e o que foi compreendido pelo julgador, quando tais questões são objeto de considerações específicas. Nessa linha os Acórdãos 463/2007, 1.861/2009, 3.111/2014, 302/2015, 2.309/2015, e 294/2016, do Plenário; 1.576/2007, 663/2008, 5.589/2009, 3.339/2013, e 131/2015, da 1ª Câmara; e 268/2007, 133/2008 e 8.345/2016, da 2ª Câmara.
7.	Adotadas essas premissas, passo ao exame do mérito dos presentes embargos, anotando, desde já, que inexistem os vícios suscitados pelos recorrentes no Acórdão 2573/2020-TCU-Segunda Câmara.
8.	Em relação às obscuridades, omissões e contradições apontadas pela Sra. Francisca Regina Magalhães Cavalcante, pela empresa ARC Arquitetura e Urbanismo Ltda. - EPP (peça 355) e pelo Sr. Mario Augusto Lopes Moyses, verifico que, efetivamente, não ocorreram, tendo sido devidamente examinadas no voto que integra o Acórdão embargado. As alegações apresentadas pelos embargantes buscam, na realidade, rediscutir o mérito do presente processo.
8.1.	A Sra. Francisca Regina Magalhães Cavalcante alega, no essencial, que (peça 352) :
	a) "o auditor do TCU não considerou ou sequer manifestou-se fundamentadamente a respeito dos elementos levados aos autos, limitando-se ao já transcrito na instrução inicial";
	b) a unidade técnica acolheu os argumentos apresentados pela ora embargante, propondo em consequência o afastamento da multa, contudo o MP/TCU manifestou-se "alegando permanecer incólumes os fundamentos que ensejaram sua condenação";
	c) "não houve análise ou sequer menção ao anexo interposto no Recurso de Reconsideração (peça 204) , que trata de estudo de 184 páginas referente à Pesquisa de Honorários e Tendências da Consultoria no Brasil, elaborado pelo Instituto Brasileiro de Consultoria de Organização (IBCO) ";
	d) "outros pontos rebatidos que não foram aferidos se referem a demonstração quanto às condições da conveniada para a consecução do objeto, tais como: o enquadramento nos estritos termos da legislação que regia a matéria à época da celebração do convênio (2009) , a evidenciação da capacidade técnica e a importância da entidade pertencer ao Conselho Nacional de Turismo; a consonância da ação com o Plano Nacional de Turismo 2007-2010,; a congruência do objeto conveniado com a demanda da municipalidade".
8.2.	A empresa ARC Arquitetura e Urbanismo Ltda. - EPP apresentou, em síntese, os seguintes argumentos nos embargos ora opostos (peça 355) :
	a) "o voto proferido por Vossa Excelência, que foi seguido pelo colegiado da 2ª Câmara do TCU, baseou-se no último parecer exarado Unidade Técnica, sem, contudo, ter apreciado todas as razões expostas pela embargante em suas ALEGAÇÕES DE DEFESA em recurso às peças 211-214, bem como em seus MEMORIAIS (peça 318) , restando OBSCURO, CONTRADITÓRIO OU OMISSO em diversos pontos";
	b) teria ocorrido a "prescrição quinquenal da pretensão de ressarcimento ao erário, consoante entendimento consolidado do Supremo Tribunal Federal em sede do Recurso Extraordinário nº 636866, com reconhecida repercussão geral (Tema nº 899) ";
	c) "conforme a documentação acostada aos autos, não há débito a ser ressarcido ao erário, uma vez que não fora ocasionado nenhum prejuízo ao patrimônio público, considerando que o objeto contratado em questão fora 100% concluído de acordo com o plano de trabalho ajustado entre o Ministério do Turismo e a Associação Brasileira dos Centros de Convenção e Feiras - Abraccef, devendo serem aprovadas as contas do Convênio 702.836/2008 sob o argumento de que fora comprovada a realização do evento objeto do ajuste, assim, assiste razão pela qual a referida incongruência ou obscuridade deve ser aclarada no decisum";
	d) "não obstante a peticionante tenha apresentado Recurso e nova documentação acerca dos aludidos fatos, considerando somente aquilo de que tinha eventual conhecimento, seus esclarecimentos mais uma vez não foram acolhidos, limitando-se a Unidade Técnica a utilizar os mesmos argumentos válidos somente à Abraccef, o que culmina, inevitavelmente, para a indevida desaprovação de suas contas, juntamente com a imputação desarrazoada de condutas irregulares que sequer praticou";
	e) "a ARC ARQUITETURA E URBANISMO LTDA- EPP cumpriu devidamente suas obrigações e agiu de modo regular e adequado, nos parâmetros da legalidade, eficiência e demais princípios administrativos, bem como praticou os preços na execução do objeto dentro dos limites impostos legalmente nesse sentido, não podendo, portanto, ser arbitrariamente punida por tal, principalmente quando não foram demonstrados pela análise técnica os indícios e argumentos que respaldassem a imputação de ineficiência em sua atuação";
	f) "restou comprovado nos autos a efetiva realização do objeto contratado, fato este demonstrado pela vasta documentação colacionada aos fólios processuais, tornando-se, pois incontroverso; além de não ter inexistido, como já explicitado, qualquer indício de sobrepreço ou superfaturamento, o que testifica a adequação dos valores aos preços de mercado praticados na região".
8.3.	Os principais argumentos trazidos pelo Sr. Mario Augusto Lopes Moyses nos embargos ora opostos foram (peça 359) :
	a) "o plexo de atividades do Ministério do Turismo é vasto, de modo que a centralização de atividades nas figuras do Ministro de Estado e de seu Secretário Executivo mostrar-se-ia absurda e antifuncional. A fragmentação das atividades e a criação de setores com atuações e, portanto, incumbências específicas, otimizou o funcionamento do Ministério e imputou aos cargos de chefia apenas a supervisão e coordenação das demais pastas. Sendo assim, imputa-se, equivocadamente, responsabilidade ao recorrente";
	b) "É cristalino que a responsabilização do então Secretário Executivo contraria a lógica criada pela própria forma como é estruturado o Ministério do Turismo. Se existem setores específicos responsáveis pela análise técnica de conformidade e adequação da instituição proponente e seu plano de trabalho às exigências legais e, se tais setores, após estudo pormenorizado, manifestaram-se pela celebração do convênio, não seria coerente que o então Secretário Executivo desconsiderasse todo o estudo feito preliminarmente e revisse todos os atos praticados pelos agentes qualificados tecnicamente para aquela função, sob pena de desqualificar a repartição funcional do Ministério nos moldes em que foi concebida e intromissão indevida na competência de outros órgãos";
	c) "A eventual desaprovação do parecer da equipe habilitada do Ministério do Turismo por
parte do embargante consistiria em verdadeira ingerência em esfera de decisão da qual o conhecimento técnico era pressuposto. É esse, aliás, o propósito da constituição de um setor especializado na estrutura do órgão: emitir pareceres conclusivos sobre os quais o controle da autoridade superior hierarquicamente é meramente formal";
	d) "Ora, se existiam laudos da equipe estabelecida exatamente com o propósito de avaliar as condições operacionais das entidades convenentes, laudos, frise-se, de caráter obrigatório, como disciplinava a então Portaria Interministerial n.º 127/2008, não é razoável que o recorrente seja condenado por tê-los considerado, em respeito à repartição funcional de competências do Ministério do Turismo e à própria incapacidade para opinar tecnicamente sobre o assunto. Além do mais, não é razoável esperar que o recorrente realizasse o mesmo trabalho, sob pena de comprometer suas funções. Tanto não pode o recorrente ser responsabilizado que existe intermediário hierárquico entre a equipe técnica e a sua secretaria. Prova disso é que o Regimento Interno do Ministério do Turismo preconizava, à época, que cabe à Secretaria Nacional de Programas de Desenvolvimento do Turismo "responsabilizar-se pela análise técnica e documental referente aos processos de parceria, convênios, contratos e congêneres, no âmbito de suas atividades, em conformidade com a legislação vigente e com os instrumentos normativos internos", conforme dicção do art. 58, inciso X, do Regimento Interno do Ministério do Turismo";
	e) "Em vista ao exposto, resta patente a ausência de responsabilidade do embargante. Diante de pareceres elaborados por agentes, estes sim, técnicos vinculados aos órgãos competentes que atestaram pela viabilidade de realização das avenças, não havia razão para que fossem postas em dúvida as condições técnicas e operacionais das entidades convenente".
9.	A propósito, as questões de mérito trazidas mais uma vez aos autos pelos embargantes foram abordadas, com propriedade e profundidade adequada, tanto por ocasião da apreciação do Acórdão 543/2018-TCU-Segunda Câmara, relatado pela eminente Ministra Ana Arraes, quanto por ocasião do julgamento de recursos de reconsideração opostos contra a referida deliberação, apreciados mediante o Acórdão 2573/2020-TCU-Segunda Câmara (peça 325) , por mim relatado, deliberação esta que conheceu de Acórdão 543/2018-TCU-Segunda Câmara (peça 155) , para, no mérito, negar-lhe provimento.
10. 	Transcrevo a seguir trechos do voto que proferi por ocasião do julgamento que resultou no Acórdão 2573/2020-TCU-Segunda Câmara ora embargado: 
	"[...]
6.	Quanto às razões recursais apresentadas pela Sra. Francisca Regina Magalhães Cavalcante, então diretora do Departamento de Qualificação, Certificação e Produção Associada ao Turismo - DCPAT, o auditor da Secretaria de Recursos avaliou os argumentos apresentados pela recorrente, relacionados à (a) suposta ausência de verificação dos elementos necessários para avaliação da proposta e (b) avaliação quanto à necessidade local e viabilidade da execução do objeto proposto, tendo entendido que seriam suficientes para afastar a responsabilização a ela imposta por intermédio do Acórdão 543/2018-TCU-Segunda Câmara.
7. 	Reiterando minhas vênias por dissentir dos pareceres da Serur, entendo assistir razão ao MP/TCU. Conforme bem evidenciou o Parquet especializado, permanecem incólumes os fundamentos que ensejaram a condenação da sra. Francisca Regina Magalhães Cavalcante, uma vez que:
	(a) o exame "de elementos essenciais para avaliação da pertinência da proposta" não se restringe à análise relacionada à existência de ações similares: seu escopo é mais amplo e contempla, além da análise de ações similares ou já desenvolvidas, o exame da adequação das ações propostas às necessidades do município. "Na verdade, muito embora a recorrente busque diferenciar o Convênio 702836/2008 do Convênio 642/2007, utilizado para exemplificar a referida imputação, não discorre sobre a efetiva adequação das ações previstas no ajuste celebrado às reais necessidades do município";
	(b) no tocante às demais ocorrências imputadas à recorrente, "não constam dos autos elementos aptos a amparar a tese de que os recursos públicos em comento foram destinados a entidade que dispunha de condições para a "consecução do objeto ou atribuições estatutárias ou regimentais para executá-lo".
8.	Em relação ao recurso interposto pela Associação Brasileira dos Centros de Convenção e Feiras - Abraccef, o auditor-instrutor conclui inicialmente que "os argumentos apresentados pela recorrente são frágeis e não são aptos para afastar a multa que lhe fora aplicada" (peça 299, item 67.3) .
[...]
13.	Em relação ao recurso apresentado pela Abraccef, também acolho o parecer do MP/TCU. Conforme bem evidenciado pelo douto Parquet, o próprio auditor da Serur "constatou que o Decreto 51.464, de 1º de janeiro de 2007, que organiza a Secretaria de Esporte e Lazer do Estado de São Paulo, efetivamente não fazia remissão à convenente" e que tal remissão, "segundo anotado pela Serur, apenas passou a constar do referido normativo em 2010, ou seja, foi incluída depois da celebração do convênio em questão".
14. 	O parecer do Ministério Público especializado considera, contudo, que "a posterior alteração do Decreto 51.464/2007 não elide as impropriedades verificadas ao tempo do acórdão recorrido, pois o ato normativo posterior não possui o condão de convalidar aqueles atos que foram praticados até sua edição", uma vez que "tais ações, compreendidas entre a celebração do convênio e a edição do Decreto 55.670/2010, possuíam vícios e contribuíram para o dano ao erário retratado nestes autos". 
15.	Além disso, "mesmo que a edição de uma norma posterior pudesse, neste caso em concreto, afastar as impropriedades outrora identificadas pelo TCU, convém ressaltar que a sanção imposta pelo Tribunal não está vinculada às hipóteses do art. 58 da Lei 8.443/1992; relaciona-se, conforme se depreende do item 9.3. do acórdão guerreado, com dano ao erário vislumbrado pelo Tribunal, sendo fundamentada no art. 57 da Lei 8.443/1992".
16.	Assim, uma vez que a Abraccef não conseguiu demonstrar que suas atividades estatutárias se alinhavam aos objetivos do Convênio 702836/2008 quando o celebrou e que o fundamento das sanções impostas pelo Tribunal por intermédio do item 9.3 do Acórdão 543/2018-TCU-Segunda Câmara estão relacionadas ao dano ao erário identificado, deve a deliberação impugnada ser mantida nos seus exatos termos para esse recorrente.
17.	No tocante ao recurso apresentado pela empresa ARC Arquitetura Urbanismo Ltda. - EPP (itens 70/77.2) , a instrução da Serur propõe afastar irregularidade referente à "descentralização de recursos a entidade que não dispunha de condições para consecução do objeto ou atribuições estatutárias ou regimentais para executá-lo, em desacordo com as disposições dos artigos 1º, § 2º, e 6º, inciso VII, da Portaria Interministerial MPOG/MF/CGU 127/2008", aproveitando esse afastamento de irregularidade aos responsáveis Mário Augusto Lopes Moysés, Rodrigo Correa Ramiro, Francisca Regina Magalhaes Cavalcante, Katia Terezinha Patrício da Silva, Associação Brasileira dos Centros de Convenção e Feiras - ABRACCEF e Margareth Sobrinho Pizzatto, "por se tratar de questão objetiva" (itens 77/77.2) , propondo, em consequência, redução de multa aplicada a esses recorrentes.
18.	Com vênias aos pareceres da Serur, acolho, também para esse recurso, interposto pela empresa ARC Arquitetura Urbanismo Ltda. - EPP (peça 310) , as ponderações do MP/TCU. Uma vez que a edição do Decreto 55.670/2010 não afasta a impropriedade originalmente verificada, concernente à celebração de convênio com entidade que não dispunha de condições para consecução do objeto ou atribuições estatutárias ou regimentais para executá-lo, e que o fundamento das sanções impostas pelo Tribunal por intermédio do item 9.3. do Acórdão 543/2018-TCU-Segunda Câmara estão relacionadas ao dano ao erário identificado, cabe negar provimento ao recurso interposto por essa empresa, devendo a deliberação impugnada ser mantida nos seus exatos termos.
	[...]".
11.	No referido voto, dissenti da proposta de encaminhamento da Secretaria de Recursos (Serur) e manifestei-me de acordo com o parecer do Ministério Público junto a este Tribunal (MP/TCU) , cujos fundamentos acolhi e incorporei às minhas razões de decidir, sem prejuízo de tecer considerações sobre os aspectos que entendi mais relevantes.
12.	Acrescento ainda que, ao acolher em parte o exame empreendido pela Serur no voto que integrou o Acórdão ora embargado, adotei como meus os fundamentos do exame daquela unidade técnica detalhados nos itens 70/76.9 (peça 299) , relativos aos seguintes pontos: (a) prescrição, seja da pretensão punitiva, seja da ação de ressarcimento; (b) ausência de responsabilidade decorrente de não ter atuado na condução do processo licitatório, uma vez que todo aquele que participa da cadeia causal de dano aos cofres públicos federais responde, na medida de sua participação; (c) ausência de superfaturamento, uma vez que "todos os argumentos apresentados pela recorrente (peças 211-214) não foram suficientes para afastar o sobrepreço apurado pelo TCU". Os argumentos dos recorrentes relativos a esses pontos foram examinados pela unidade técnica e foram considerados improcedentes.
13.	Todas as questões apontadas pelos embargantes foram, portanto, devidamente fundamentadas, seja no voto que integra o Acórdão ora embargado, seja nos pareceres do MP/TCU, cujos fundamentos adotei na íntegra, seja  nos pareceres elaborados pela Serur, no tocante aos pontos que indiquei no meu voto, inclusive o exame acerca da prescrição do débito arguida pela empresa ARC Arquitetura e Urbanismo Ltda. - EPP.
14.	A propósito da prescrição do débito, embora não constitua obscuridade, omissão ou contradição, teço os comentários a seguir, em face da superveniência da decisão exarada pelo Supremo Tribunal Federal (STF) , prolatada no âmbito do Recurso Extraordinário (RE) 636.886/AL.
15. 	Em primeiro lugar, resta isento de dúvidas que a jurisprudência consolidada deste Tribunal de Contas da União (TCU) formou-se no sentido da imprescritibilidade das ações de ressarcimento ao erário. Nesse sentido, reproduzo o Enunciado de Súmula no 282, desta Corte: 
As ações de ressarcimento movidas pelo Estado contra os agentes causadores de danos ao erário são imprescritíveis. 
16. 	De outra parte, e à semelhança dos outros julgadores deste TCU, não desconheço a recente decisão exarada pelo Supremo Tribunal Federal (STF) , prolatada no âmbito do Recurso Extraordinário (RE) 636.886/AL, por meio da qual foi fixado o seguinte enunciado para o Tema 899, de repercussão geral: 
É prescritível a pretensão de ressarcimento ao erário fundada em decisão de Tribunal de Contas. 
17. 	Ocorre que, consoante o destacado pelo e. Ministro Benjamin Zymler no leading case que primeiro discutiu o alcance do referido julgado da Corte Suprema (voto condutor do Acórdão 5236/2020-TCU-Primeira Câmara) , ainda há diversas dúvidas sobre a matéria, pois resta possível a conclusão de que a decisão não tratou da prescrição do processo de controle externo levado a efeito no âmbito do TCU mas, sim, da prescrição intercorrente ocorrida durante a fase de execução do acórdão condenatório desta Corte. 
18. 	Na oportunidade, Sua Excelência aduziu que a aludida decisão do STF enfrentou RE interposto pela União contra acórdão do Tribunal Regional Federal da 5ª Região (TRF/5) , ementado como se segue, pelo qual o regional negou provimento a embargos de declaração opostos contra acórdão de sua lavra: 
EMENTA: TRIBUTÁRIO. PROCESSUAL CIVIL. EXECUÇÃO FISCAL. PROCESSO PARALISADO POR MAIS DE CINCO ANOS. PRESCRIÇÃO INTERCORRENTE. OCORRÊNCIA. 1. Para fins práticos, deve-se observar quando a Fazenda Pública foi intimada a providenciar o andamento do feito. Passados cinco anos sem diligências concretas, ocorre a prescrição intercorrente. Caso haja suspensão na forma do art. 40, da Lei n. 6.830/80, ocorre a extinção se o feito permanecer paralisado por mais de seis anos. 2. Na hipótese dos autos, houve o arquivamento sem baixa do processo em 12.08.1999 e até a data da sentença extintiva do feito em 05.06.2006, a Fazenda Nacional não apresentou nenhuma medida concreta quanto à localização do devedor ou de seus bens. Revela-se, portanto, inequívoca a ocorrência da prescrição intercorrente. 
19. 	O Ministro Benjamin Zymler argumentou que, na situação debatida judicialmente, a Fazenda Pública havia deixado a ação paralisada por mais de seis anos, o que ensejou fosse declarada a prescrição intercorrente no caso em tela. Isto é, a questão objeto da controvérsia cingiu-se à prescrição intercorrente ocorrida durante a fase de execução do acórdão condenatório do TCU. 
20. 	Desse modo, ponderou que, com base nessa possível interpretação, a matéria decidida no mencionado feito não teria nenhuma repercussão de ordem prática e jurídica nos processos desta Corte, isso porque o título executivo, que é própria decisão do Tribunal, consoante o art. 19 da Lei 8.443/92, ainda não se formou. 
21. 	Feito esse raciocínio, Sua Excelência acresceu que, ainda se possa interpretar que a decisão do STF também se aplique ao iter do processo de controle externo neste TCU, outras questões, de suma importância visando que este Tribunal estabeleça novo tratamento acerca da prescrição do débito, restariam pendentes de esclarecimento, relevando mencionar as relativas à definição da data de ocorrência do fato irregular ou data do seu conhecimento pelo TCU, bem assim as hipóteses de interrupção da prescrição. 
22. 	Em conclusão, conduziu o colegiado a que aplicasse, ao caso in concreto, a jurisprudência do TCU até então vigente, fundamentada no art. 37, § 5º, da Constituição Federal, e consubstanciada na citada Súmula 282, no que tange ao ressarcimento do prejuízo. 
23. 	Anoto que o entendimento acima também foi seguido em outros julgados desta Corte, sendo exemplos os Acórdãos: 1.492/2020, 2.104/2020, 2.182/2020 e 2.336/2020, Rel. Min. Aroldo Cedraz; 2.188/2020, Rel. Min. Raimundo Carreiro; 2.018/2020, Rel. Min. Ana Arraes; e 2.425/2020, Rel. Min. Vital do Rego, do Plenário; 6.494/2020, 9.402/2020 e 9.407/2020, Rel. Min. Walton Alencar Rodrigues; 5.236/2020, 6.084/2020, 6.465/2020, 6.466/2020, 7.982/2020, 9.277/2020, Rel. Min. Benjamin Zymler; e 8.550/2020, 9.011/2020, 9.012/2020 e 9.293/2020, Rel. Min. Bruno Dantas; e 9.385/2020, 9.389/2020 e 9.750/2020, Rel. Min. Subst. Augusto Sherman, todos da 1ª Câmara; e 5.681/2020, 6.350/2020, 8.316/2020, 8.940/2020, 8.945/2020, 8.947/2020, 8.948/2020, 9.208/2020, 9.216/2020, 9.681/2020, e 10.197/2020,  da minha relatoria; 5.690/2020, 6.350/2020, 6.575/2020, 6.712/2020, 7.325/2020, 8.021/2020, 8.023/2020, 8.443/2020, 8.649/2020, 8.651/2020, 8.657/2020 e 10.180/2020 Rel. Min. Aroldo Cedraz; 6.171/2020, Rel. Min. Raimundo Carreiro; 6.207/2020, 8.498/2020 e 9.744/2020, Rel. Min. Ana Arraes; e 6.707/2020, 6.726/2020 e 9.725/2020, Rel. Min. Subst. Marcos Benquerer Costa, estes da 2ª Câmara) .
24. 	Releva, ainda, considerar que em 14 de agosto último a Advocacia-Geral da União opôs embargos de declaração ao já citado acórdão proferido no RE 636.886/AL, objetivando exatamente dirimir dívidas quanto ao alcance da aludida decisão, notadamente para que se tenha como correta compreensão a de que "a tese de repercussão geral no acórdão (...) embargado abrange apenas a fase executiva da decisão do TCU". 
25. 	Nesse sentido, e considerando que os contornos ao final dados pela Corte Suprema após a apreciação dos aclaratórios certamente balizarão a atuação futura deste Tribunal de Contas da União, inclusive com as correções que porventura se fizerem cabíveis, até em razão de a prescrição ser matéria de ordem pública, acompanho o posicionamento manifestado por esta Casa nos arestos antes mencionados e aplico ao caso em exame, no tocante ao exame da prescrição do débito, a jurisprudência do TCU até o momento firmada.
26.	Assim, inexistentes as obscuridades, contradições e omissões apontadas pelo recorrente, cabe rejeitar os presentes embargos.
	Ante o exposto, voto por que o Tribunal adote o acórdão que ora submeto ao colegiado.
TCU, Sala das Sessões Ministro Luciano Brandão Alves de Souza, em 29 de setembro de 2020.
Ministro JOÃO AUGUSTO RIBEIRO NARDES 
Relator